---
title: "Analisis Longitudinal"
format: html
editor: visual
---

## Carga de datos

He descargado los datos longitudinales de la ECV en base 2004 (de 2004 hasta 2010) y en base 2013 (2008 hasta 2024).

He tenido que leer los archivos de tres formas distintas:

```{r}
ruta_base2004 <- "C:/Users/mirig/OneDrive/Escritorio/Universidad/4º Año/2º Cuatrimestre/TFG/Datos ECV/Ficheros Longitudinales/base 2004"

ruta_base2013 <- "C:/Users/mirig/OneDrive/Escritorio/Universidad/4º Año/2º Cuatrimestre/TFG/Datos ECV/Ficheros Longitudinales/base 2013"
```

```{r}
library(tidyverse)

cargar_fichero_r <- function(ruta, separador = ",") {
  df <- read.csv(ruta, sep = separador) |> 
    select(any_of(c("RB010", "RB030", "RB080", 
                    "RB090", "RB220", "RB230", "RB240",
                    "RB062", "RB063", "RB064")))
  return(df)
}
```

### Base 2004: 2004-2010

```{r}
prefijos_2004 <- c("es07", "es08", "es09", "es10")

lista_2004 <- map(prefijos_2004, function(p) {
  ruta <- paste0(ruta_base2004, "/", p, "r.csv")
  cargar_fichero_r(ruta)
})

fichero_r_base2004 <- bind_rows(lista_2004)
cat("Base 2004 cargada:", nrow(fichero_r_base2004), "filas\n")
```

### Base 2013: 2008-2019

```{r}
prefijos_2013_csv <- c("es12", "es13", "es14", "es15", 
                        "es16", "es17", "es18", "es19")

lista_2013_csv <- map(prefijos_2013_csv, function(p) {
  ruta <- paste0(ruta_base2013, "/", p, "r.csv")
  cargar_fichero_r(ruta)
})

fichero_r_base2013_csv <- bind_rows(lista_2013_csv)
cat("Base 2013 CSV cargada:", nrow(fichero_r_base2013_csv), "filas\n")
```

### Base 2013: 2017-2021

```{r}
nombres_nuevo_csv <- c("ECV_Lr_17a20.csv", "ECV_Lr_18a21.csv")

lista_nuevo_csv <- map(nombres_nuevo_csv, function(n) {
  ruta <- paste0(ruta_base2013, "/", n)
  read.csv(ruta, sep = "\t") |> 
    select(any_of(c("RB010", "RB030", "RB080",
                    "RB090", "RB220", "RB230", "RB240",
                    "RB062", "RB063", "RB064")))
})

fichero_r_nuevo_csv <- bind_rows(lista_nuevo_csv)
cat("Base 2013 CSV nuevo cargada:", nrow(fichero_r_nuevo_csv), "filas\n")
```

### Base 2013: 2019-2024

```{r}
nombres_rdata <- c("ECV_Lr_19a22.RData", "ECV_Lr_20a23.RData", 
                   "ECV_Lr_21a24.RData")

lista_rdata <- map(nombres_rdata, function(n) {
  ruta <- paste0(ruta_base2013, "/", n)
  load(ruta, envir = .GlobalEnv)
  df <- Microdatos |> 
    select(any_of(c("RB010", "RB030", "RB080",
                    "RB090", "RB220", "RB230", "RB240",
                    "RB062", "RB063", "RB064")))
  return(df)
})

fichero_r_rdata <- bind_rows(lista_rdata)
cat("Base 2013 RData cargada:", nrow(fichero_r_rdata), "filas\n")
```

### Unión Ficheros Longitudinales

Como algunas variables venían en algún archivo como caracter y en otras como numérica he convertido todas en caracter primero para que se unieran bien y luego ya cuando necesite hacer cálculos las cambio a numérica. Tammbién he eliminado duplicados porque como se solapan los años para que no haya más de una persona en el mismo año:

```{r}
# 1. Estandarizar tipos
fichero_r_base2004 <- fichero_r_base2004 |> mutate(across(everything(), as.character))
fichero_r_base2013_csv <- fichero_r_base2013_csv  |>  mutate(across(everything(), as.character))
fichero_r_nuevo_csv <- fichero_r_nuevo_csv  |>  mutate(across(everything(), as.character))
fichero_r_rdata <- fichero_r_rdata  |>  mutate(across(everything(), as.character))

# 2. Unir todos
fichero_r_total <- bind_rows(
  fichero_r_base2004,
  fichero_r_base2013_csv,
  fichero_r_nuevo_csv,
  fichero_r_rdata
)

# 3. Eliminar duplicados  
fichero_r_total <- fichero_r_total  |> 
  distinct(RB030, RB010, .keep_all = TRUE)

cat("Filas tras eliminar duplicados:", nrow(fichero_r_total), "\n")
```

## Variable Emancipado y Edad

```{r}
fichero_r_total <- fichero_r_total |> 
  mutate(
    RB010 = as.numeric(RB010),
    RB030 = as.numeric(RB030),
    RB080 = as.numeric(RB080),
    RB220 = as.numeric(RB220),
    RB230 = as.numeric(RB230),
    edad  = RB010 - RB080,
    emancipado = case_when(
      (is.na(RB220) | RB220 == 0) &
      (is.na(RB230) | RB230 == 0) ~ 1,
      TRUE ~ 0
    )
  )  |> 
  filter(edad >= 18 & edad <= 38)
```

### Detección de transiciones y edad de emancipación

Uso gap = 1 para quedarme con las transiciones entre años consecutivos

```{r}
transiciones_total <- fichero_r_total |> 
  arrange(RB030, RB010) |> 
  group_by(RB030) |> 
  mutate(
    emancipado_anterior = lag(emancipado),
    año_anterior        = lag(RB010),
    gap                 = RB010 - año_anterior,
    se_emancipa = case_when(
      emancipado == 1 & emancipado_anterior == 0 & gap == 1 ~ 1,
      TRUE ~ 0
    )
  )  |> 
  filter(!is.na(emancipado_anterior), gap == 1)  |> 
  ungroup()
```

```{r}
# Cuántas transiciones hay por año
transiciones_total  |> 
  group_by(RB010) |> 
  summarise(
    n_total       = n(),
    n_se_emancipa = sum(se_emancipa == 1),
    pct_transicion = round(mean(se_emancipa == 1) * 100, 2)
  )  |> 
  print(n = 25)
```

```{r}
# Edad de emancipación por año
edad_emancipacion <- transiciones_total  |> 
  filter(se_emancipa == 1) |> 
  group_by(RB010) |> 
  summarise(
    n            = n(),
    edad_media   = round(mean(edad, na.rm = TRUE), 1),
    edad_mediana = median(edad, na.rm = TRUE)
  )

print(edad_emancipacion, n = 25)
```

### Gráfico Evolución Edad de Emancipación

```{r}
edad_emancipacion  |> 
  filter(RB010 <= 2021, n >= 100) |>  # excluir años con pocas obs
  ggplot(aes(x = RB010, y = edad_media)) +
  geom_line(color = "#2d6a4f", linewidth = 1.2) +
  geom_point(color = "#2d6a4f", size = 3) +
  geom_smooth(method = "lm", se = TRUE, 
              color = "#d73027", linetype = "dashed",
              linewidth = 0.8) +
  geom_text(aes(label = edad_media), 
            vjust = -1, size = 3.5) +
  scale_x_continuous(breaks = seq(2005, 2021, by = 2)) +
  scale_y_continuous(limits = c(26, 31)) +
  labs(title = "Edad media de emancipación juvenil en España",
       subtitle = "Jóvenes de 18-38 años",
       x = "Año", y = "Edad media de emancipación") +
  theme_minimal(base_size = 13)
```

### Gráfico Tasa de Transición por año

```{r}
transiciones_total |>
  group_by(RB010) |>
  summarise(
    n_total        = n(),
    n_se_emancipa  = sum(se_emancipa == 1),
    pct_transicion = round(mean(se_emancipa == 1) * 100, 2)
  ) |>
  filter(RB010 <= 2021, n_total >= 100) |>   # excluir años con pocas obs
  ggplot(aes(x = RB010, y = pct_transicion)) +
  geom_line(color = "#2d6a4f", linewidth = 1.2) +
  geom_point(color = "#2d6a4f", size = 3) +
  geom_smooth(method = "lm", se = TRUE, color = "#d73027",
              linetype = "dashed", linewidth = 0.8) +
  geom_text(aes(label = paste0(pct_transicion, "%")),
            vjust = -1, size = 3.5) +
  scale_x_continuous(breaks = seq(2005, 2021, by = 2)) +
  scale_y_continuous(limits = c(4, 12),
                     labels = function(x) paste0(x, "%")) +
  labs(
    title    = "Tasa de transición a la emancipación en España",
    subtitle = "Proporción de jóvenes 18-38 años que se emancipan cada año",
    x        = "Año",
    y        = "Tasa de transición (%)"
  ) +
  theme_minimal(base_size = 13)
```
