---
title: "TFG"
author: "Miriam Gómez Miguel"
format: html
editor: visual
---

## Modelo 2004 vs 2025

### Modelo 2025

#### 1. Depuración de la base de datos:

Primero cargo los 4 ficheros del año 2025 y el rm es para que no se sobre escriba el df_micro y df_meta de un conjunto a otro porque al cargar los load se llaman todos igual.

```{r}
# Composición del hogar
load("ECV_Td_2025.RData")
td_2025 <- df_micro
td_meta <- df_meta
rm(df_micro, df_meta)

# Hogar
load("ECV_Th_2025.RData")
th_2025 <- df_micro
rm(df_micro, df_meta)

# Persona
load("ECV_Tp_2025.RData")
tp_2025 <- df_micro
rm(df_micro, df_meta)

# Renta
load("ECV_Tr_2025.RData")
tr_2025 <- df_micro
rm(df_micro, df_meta)
```

```{r}
dim(td_2025)
dim(th_2025)
dim(tp_2025)
dim(tr_2025)
```

Aqui compruebo la dimension de cada conjunto de datos creado. El conjunto `composición del hogar` y `hogar` tienen las mismas observaciones porque ambos son de hogar. El conjunto de `persona` tiene mas que los de hogar porque es a nivel de cada persona y el conjunto de `renta` es el que más tiene porque incluye las rentas de todos los miembros.

```{r}
"HB030" %in% names(td_2025)
"HB030" %in% names(th_2025)
"HB030" %in% names(tp_2025)
"HB030" %in% names(tr_2025)
```

El HB030 es el identificador de hogar del conjunto de `th_2025` . Ahora tengo que buscar en el diccionario de variables cual es el código de identificación para poder unir los 4 conjuntos de datos.

Después de buscarlas, tengo esto:

-   `HB030` → identificador del hogar (en fichero de hogar)
-   `DB030` → identificador del hogar (en fichero de composición)
-   `PB030` → identificador de persona = `HB030` + nº de orden de persona
-   `RB030` → identificador de persona = `DB030` + nº de orden de persona

Para hacer la unión bien, primero voy a mirar los valores de cada variable:

```{r}
head(td_2025$DB030)
head(th_2025$HB030)
head(tp_2025$PB030)
head(tr_2025$RB030)
```

-   `DB030` y `HB030` → son números simples: 1, 2, 3, 4...

-   `PB030` y `RB030` → son el número del hogar + nº de orden de persona: **1**01, **2**01, **2**02, **3**01...

Es decir, en `PB030 = 202` el hogar es 2 y la persona es la 02 de ese hogar. Esto significa que para unir los ficheros de persona y renta con el de hogar, tengo que extraer el identificador del hogar de `PB030` y `RB030`, es decir, el primer número. Para ello, voy a crear una variable que se llame id_hogar que contenga el número del hogar que le pertenece y voy a renombrar la variable `DB030` y `HB030` para que se entienda mejor que es el identificador del hogar.

```{r}
library(tidyverse)
tp_2025 <- tp_2025 |> 
  mutate(id_hogar = PB030 %/% 100)

tr_2025 <- tr_2025  |> 
  mutate(id_hogar = RB030 %/% 100)

# Y renombrar también en los ficheros de hogar y composición
th_2025 <- th_2025  |> 
  rename(id_hogar = HB030)

td_2025 <- td_2025 |> 
  rename(id_hogar = DB030)
```

```{r}
head(tp_2025$id_hogar)
head(tr_2025$id_hogar)
head(td_2025$id_hogar)
head(th_2025$id_hogar)
```

#### 2. Creación del conjunto de datos final

Una vez tenemos todos los ficheros con los mismos valores procedemos a juntarlos para tener un unico dataset. Primero voy a unir el conjunto de composición de hogar con el de hogar, luego con el de persona y luego con el de renta. Voy a usar un left_join para conservar la parte izquierda de las tablas que es donde esta el identificador de hogar:

```{r}
# Unir hogar y composición del hogar
df_2025 <- td_2025 |> 
  left_join(th_2025, by = "id_hogar")
```

```{r}
# Unir con persona
df_2025 <- df_2025 |> 
  left_join(tp_2025, by = "id_hogar")
```

Para unir con la renta, en vez de unir por el id_hogar tengo que unirlo por el identificador de persona porque la renta es a nivel individual no a nivel de hogar:

```{r}
# Unir con renta por identificador de persona
df_2025 <- df_2025 |> 
  left_join(tr_2025, by = c("PB030" = "RB030"))
```

#### 3. Selección de variables

**Variable dependiente**

La variable dependiente la iba a crear utilizando la matriz de parentesco del cuestionario, pero no hay una variable creada con esa información, asi que la tengo que crear yo:

RB220: identificador del padre

RB230: identificador de la madre

RB240: identificador del cónyuge o pareja

Con estos 3 códigos vamos a crear la variable dependiente para saber si una persona esta emancipada o no:

-   Emancipado = 1 → no vive con padre ni madre
-   Emancipado = 0 → vive con padre o madre

```{r}
df_2025 <- df_2025 |> 
  mutate(
    emancipado = case_when(
      is.na(RB220) & is.na(RB230) ~ 1,  # no vive con padre ni madre
      !is.na(RB220) | !is.na(RB230) ~ 0, # vive con al menos uno
      TRUE ~ NA_real_))

# Comprobamos la distribución
table(df_2025$emancipado)
```

**Rango de edad**

Una vez creada la variable dependiente, vamos a aplicar el filtro de la edad. Vamos a coger el rango de edad de 18 a 38 años:

-   RB080 → año de nacimiento
-   RB081 → edad a 31 de diciembre del año anterior
-   RB082 → edad en la fecha de la entrevista

Tenemos 3 variables que nos facilitan la edad de los individuos, pero yo voy a usar RB081 que es la estandar en estudios de la ECV:

```{r}
df_2025 <- df_2025 |> 
  filter(RB081 >= 18 & RB081 <= 38)

# Ver distribución de emancipación tras el filtro
table(df_2025$emancipado)

# Y el porcentaje
prop.table(table(df_2025$emancipado)) * 100
```

De los 14033 individuos que nos hemos quedado despues del filtro, el 61% siguen viviendo con sus padres en ese rango de edad y el 39% ya se han emancipado.

**Variables que quiero**

Al hacer los merge, como varios ficheros tenian la columna id_hogar, r las renombró entonces voy a renombrarla a id_hogar y a eliminar id_hogar.y

```{r}
df_2025 <- df_2025 |> 
  rename(id_hogar = id_hogar.x)

df_2025 <- df_2025 |> 
  select(-id_hogar.y)
```

```{r}
variables_necesarias <- c(
  "PB030",    # id persona
  "id_hogar", # id hogar
  "emancipado", # variable dependiente (ya creada)
  "RB240",    # cónyuge/pareja (cómo se emancipa)
  "PL032",    # situación laboral
  "PL141",    # tipo contrato
  "PE041",    # nivel educativo
  "PB190",    # estado civil
  "HH030",    # nº habitaciones
  "HH021",    # régimen tenencia
  "HH060",    # alquiler real
  "HH070",    # alquiler imputado
  "HS120",    # dificultad fin de mes
  "RB090",    # sexo
  "RB081",    # edad
  "PY010N",   # ingresos netos
  "DB090",    # peso muestralpara que los estadisticos sean representativos 
  "DB040",    # comunidad autónoma
  "DB100"     # Grado de urbanización 
)

# Ver cuáles existen y cuáles faltan
variables_necesarias %in% names(df_2025)
```

```{r}
datos_2025 <- df_2025 |> 
  select(all_of(variables_necesarias))
```

He usado la variable PY010N que es la de renta neta monetaria porque en el de 2004 no existia la de renta bruta y para tener ambas variables iguales.

MI conjunto de datos final de 2025 tiene 14033 observaciones y 18 variables.

#### 4. Limpieza del conjunto de datos

```{r}
colSums(is.na(datos_2025))
```

**Sin NAs**

-   PB030, id_hogar, emancipado, RB081, PB150, DB090, DB040, HH021, PY010G

**NAs esperables y con sentido lógico:**

-   `RB240` → 9981 NAs → normal porque es el identificador de pareja, y la mayoría de jóvenes no tienen pareja en el hogar

-   `HH060` → 10917 NAs → normal porque es el alquiler real, solo existe para hogares en alquiler

-   `HH070` → 50 NAs → alquiler imputado para propietarios, casi completo

-   `PL141` → 6942 NAs → tipo de contrato, solo existe para asalariados

**NAs problemáticos:**

-   `PL032` → 102 NAs → situación laboral, debería estar casi completo

-   `PE041` → 270 NAs → nivel educativo

-   `PB190` → 272 NAs → estado civil

-   `HH030` → 38 NAs → nº habitaciones

-   `HS120` → 18 NAs → dificultad fin de mes

```{r}
datos_2025 |> 
  filter(is.na(PL032) | is.na(PE041) | is.na(PB190) | is.na(HH030) | is.na(HS120)) |> 
  nrow()
```

```{r}
datos_2025 <- datos_2025 %>%
  filter(!is.na(PL032) & !is.na(PE041) & !is.na(PB190) & !is.na(HH030) & !is.na(HS120))
```

#### 5. Construcción variable coste de vivienda

Vamos a construir la variable `coste_vivienda` para responder la hipotesis "El incremento del precio de la vivienda reduce significativamente la probabilidad de emancipación juvenil".

```{r}
datos_2025 <- datos_2025 %>%
  mutate(
    coste_vivienda = case_when(
      HH021 == 1 ~ HH070,  # propiedad sin hipoteca → alquiler estimado
      HH021 == 2 ~ HH070,  # propiedad con hipoteca → alquiler estimado
      HH021 == 3 ~ HH060,  # alquiler a precio de mercado → alquiler real
      HH021 == 4 ~ HH060,  # alquiler a precio inferior → alquiler real
      HH021 == 5 ~ HH070,  # cesión gratuita → alquiler estimado
      TRUE ~ NA_real_
    )
  )

# Comprobamos
summary(datos_2025$coste_vivienda)
```

Como hay 48 NA's, que son relativamente pocos, voy a eliminarlos:

```{r}
datos_2025 <- datos_2025 |> filter(!is.na(coste_vivienda))
```

#### 6. Recodificar variables

```{r}
unique(datos_2025$PL032)  # situación laboral
unique(datos_2025$PL141)  # tipo contrato
unique(datos_2025$PE041)  # nivel educativo
unique(datos_2025$PB190)  # estado civil
unique(datos_2025$HH021)  # régimen tenencia
unique(datos_2025$HS120)  # dificultad fin de mes
unique(datos_2025$RB090)  # sexo
unique(datos_2025$DB100)  # grado de urbanizacion
```

```{r}
datos_2025 <- datos_2025 |> 
  mutate(
    # Situación laboral
    PL032 = factor(PL032, 
                   levels = c(1,2,4,5,6,8),
                   labels = c("Trabajando", "Parado", "Incapacitado", 
                              "Estudiante", "Labores hogar", "Otra inactividad")),
    
    # Tipo de contrato
    PL141 = factor(PL141,
                   levels = c(11,12,21,22),
                   labels = c("Temporal escrito", "Temporal verbal", 
                              "Fijo Escrito", "Fijo Verbal")),
    
    # Nivel educativo
    PE041 = factor(PE041,
                   levels = c(000,100,200,340,344,350,353,354,450,500),
                   labels = c("Menos que primaria", 
                              "Primaria", 
                              "Secundaria 1ª etapa", 
                              "Secundaria 2ª etapa",
                              "Orientación general", 
                              "Orientación profesional",
                              "Orientación prof. sin acceso superior",
                              "Orientación prof. con acceso superior",
                              "Postsecundaria no superior", 
                              "Superior")),
    
    # Estado civil
    PB190 = factor(PB190,
                   levels = c(1,2,3,4,5),
                   labels = c("Soltero", "Casado", "Separado", "Viudo", "Divorciado")),
    
    # Régimen de tenencia
    HH021 = factor(HH021,
                   levels = c(1,2,3,4,5),
                   labels = c("Propiedad sin hipoteca", 
                              "Propiedad con hipoteca",
                              "Alquiler mercado", 
                              "Alquiler reducido", 
                              "Cesión gratuita")),
    
    # Dificultad fin de mes
    HS120 = factor(HS120,
                   levels = c(1,2,3,4,5,6),
                   labels = c("Mucha dificultad", 
                              "Dificultad",
                              "Cierta dificultad",
                              "Cierta facilidad",
                              "Facilidad", 
                              "Mucha facilidad")),
    
    # Sexo
    RB090 = factor(RB090,
                   levels = c(1,2),
                   labels = c("Hombre", "Mujer")),
    
    # Comunidad Autonoma
    DB040 = factor(DB040),
    
    # Grado de urbanización
    DB100 = factor(as.numeric(DB100),
                        levels = c(1, 2, 3),
                        labels = c("Zona muy poblada", 
                                   "Zona media", 
                                   "Zona poco poblada")))
```

```{r}
str(datos_2025)
```

```{r}
save(datos_2025, file = "datos_2025.RData")
```

### Modelo 2004

#### 1. Depuración de la base de datos

```{r}
library(tidyverse)
td_2004 <- read_csv("esudb04d.csv")  # composición hogar
th_2004 <- read_csv("esudb04h.csv")  # hogar
tp_2004 <- read_csv("esudb04p.csv")  # persona
tr_2004 <- read_csv("esudb04r.csv")  # renta
```

```{r}
head(td_2004$DB030)
head(th_2004$HB030)
head(tp_2004$PB030)
head(tr_2004$RB030)
```

Tenemos los mismos números que en 2025, buena señal. Voy a realizar el mismo paso que en 2025 para tener todos los identificadores iguales:

```{r}
td_2004 <- td_2004 |> rename(id_hogar = DB030)
th_2004 <- th_2004 |> rename(id_hogar = HB030)

tp_2004 <- tp_2004 |> mutate(id_hogar = PB030 %/% 100)
tr_2004 <- tr_2004 |> mutate(id_hogar = RB030 %/% 100)
```

#### 2. Creación del conjunto de datos final

```{r}
df_2004 <- td_2004 |> 
  left_join(th_2004, by = "id_hogar") |> 
  left_join(tp_2004, by = "id_hogar") |> 
  left_join(tr_2004, by = c("PB030" = "RB030"))
```

#### 3. Selección de variables

Todos los códigos de las variables de este año estan en el word que viene cuando te descargas los datos. He estado comprobando que las variables que escogi en 2025 estén también en 2004 y están todas pero hay algunos detalles. La variable de edad en 2025 ya venía calculada (RB081), en 2004 existe RB080 que es el año de nacimiento, asi que creare yo misma la variable edad para poder comparar ambos años. Por otra parte, la variable PY010G del año 2025 recogía los ingresos brutos del trabajo, en cambio, en 2004 la variable PY010N recoge los ingresos netos, aquí se ve la ruptura metodológica por lo que no las puedo comparar entre sí directamente.

El INE en la Base 2013 solo publica los ingresos brutos (`PY010G`), porque a partir de 2013 usa ficheros administrativos de la Agencia Tributaria que ya trabajan con datos brutos. Así que voy a tener que comparar ambos, pero mencionando que es una limitación.

```{r}
variables_2004 <- c("RB220", "RB230", "RB240", "PL030", "PE040", 
                    "PB190", "HH020", "HH030", "HH060", "HH070", 
                    "HS120", "RB090", "RB080", "PY010N", "DB090", "DB040", "DB100")

variables_2004 %in% names(df_2004)
```

**Rango de edad:**

```{r}
# calculo la edad
df_2004 <- df_2004 |> 
  mutate(edad = 2004 - RB080)
```

```{r}
df_2004 <- df_2004 |> 
  filter(edad >= 18 & edad <= 38)
```

**Variable dependiente:**

```{r}
df_2004 <- df_2004 |> 
  mutate(
    emancipado = case_when(
      is.na(RB220) & is.na(RB230) ~ 1,
      !is.na(RB220) | !is.na(RB230) ~ 0,
      TRUE ~ NA_real_
    )
  )

# 4. Ver distribución
table(df_2004$emancipado)
prop.table(table(df_2004$emancipado)) * 100
```

**Variables que quiero**

```{r}
variables_2004 <- c("PB030", "id_hogar", "emancipado", "RB240",
                    "PL030", "PE040", "PB190", "PL140", "HH020", "HH030",
                    "HH060", "HH070", "HS120", "RB090", "edad",
                    "PY010N", "DB090", "DB040", "DB100")

df_2004 <- df_2004 |> 
  rename(id_hogar = id_hogar.x) |> 
  select(-id_hogar.y)

datos_2004 <- df_2004 |> 
  select(all_of(variables_2004))
```

Mi conjunto de datos final de 2004 tiene 10205 observaciones y 17 variables.

#### 4. Limpieza del conjunto de datos

```{r}
colSums(is.na(datos_2004))
```

**NAs esperables:**

-   `RB240` → 5.697 → normal, la mayoría no tiene pareja

-   `HH060` → 8.791 → normal, solo existe para hogares en alquiler

**NAs problemáticos:**

-   `PL030` → 1 → situación laboral

-   `PE040` → 106 → nivel educativo

-   `PB190` → 5 → estado civil

-   `HH030` → 15 → nº habitaciones

-   `HH070` → 189 → alquiler imputado

-   `HS120` → 21 → dificultad fin de mes

Como no son un número muy elevado, los eliminamos:

```{r}
datos_2004 <- datos_2004 |> 
  filter(!is.na(PL030) & !is.na(PE040) & !is.na(PB190) & 
         !is.na(HH030) & !is.na(HH070) & !is.na(HS120))
```

#### 5. Construcción variable coste de vivienda

Construimos la variable del coste de la vivienda. En 2004 presenta una categoría menos que en 2025.

```{r}
unique(datos_2004$HH020)
```

```{r}
datos_2004 <- datos_2004 |> 
  mutate(
    coste_vivienda = case_when(
      HH020 == 1 ~ HH070,  # propiedad → alquiler imputado
      HH020 == 2 ~ HH060,  # alquiler a precio de mercado → alquiler real
      HH020 == 3 ~ HH060,  # alquiler a precio inferior → alquiler real
      HH020 == 4 ~ HH070,  # cesión gratuita → alquiler imputado
      TRUE ~ NA_real_
    )
  )

summary(datos_2004$coste_vivienda)
```

Eliminamos los 22 valores ausentes:

```{r}
datos_2004 <- datos_2004 |> 
  filter(!is.na(coste_vivienda))
```

#### 6. Recodificar variables

```{r}
unique(datos_2004$PL030)  # situación laboral
unique(datos_2004$PE040)  # nivel educativo
unique(datos_2004$PB190)  # estado civil
unique(datos_2004$PL140)  # tipo de contrato
unique(datos_2004$HH020)  # régimen tenencia
unique(datos_2004$HS120)  # dificultad fin de mes
unique(datos_2004$RB090)  # sexo
unique(datos_2004$DB100) # grado de urbanización 
```

```{r}
datos_2004 <- datos_2004 |> 
  mutate(
    # Situación laboral
    PL030 = factor(PL030,
                   levels = c(1, 2, 3, 4, 5, 6, 8, 9),
                   labels = c("Trabajando a tiempo completo", 
                              "Trabajando a tiempo parcial",
                              "Parado", 
                              "Estudiante",
                              "Jubilado",
                              "Incapacitado", 
                              "Labores hogar",
                              "Otra inactividad")),
    
    # Nivel educativo
    PE040 = factor(PE040,
                   levels = c(1, 2, 3, 4, 5),
                   labels = c("Primaria", 
                              "Secundaria 1ª etapa",
                              "Secundaria 2ª etapa", 
                              "FP grado superior",
                              "Eduacación Superior")),
    # Tipo de contrato
    PL140 = factor(PL140,
                   levels = c(1, 2),
                   labels = c("Contrato fijo indefinido",  
                              "Contrato Temporal determinado")),
    
    # Estado civil
    PB190 = factor(PB190,
                   levels = c(1, 2, 3, 4, 5),
                   labels = c("Soltero", 
                              "Casado", 
                              "Separado",
                              "Viudo", 
                              "Divorciado")),
    
    # Régimen de tenencia
    HH020 = factor(HH020,
                   levels = c(1, 2, 3, 4),
                   labels = c("Propiedad", 
                              "Alquiler mercado",
                              "Alquiler reducido", 
                              "Cesión gratuita")),
    
    # Dificultad fin de mes
    HS120 = factor(HS120,
                   levels = c(1, 2, 3, 4, 5, 6),
                   labels = c("Mucha dificultad", 
                              "Dificultad", 
                              "Cierta dificultad",
                              "Cierta facilidad", 
                              "Facilidad", 
                              "Mucha facilidad")),
    
    # Sexo
    RB090 = factor(RB090,
                   levels = c(1, 2),
                   labels = c("Hombre", "Mujer")),
    
    # Zona urbana
    DB100 = factor(DB100,
                   levels = c(1, 2, 3),
                   labels = c("Zona muy poblada", 
                              "Zona media", 
                              "Zona poco poblada")),
    
    # Comunidad autónoma
    DB040 = factor(DB040)
  )
```

```{r}
save(datos_2004, file = "datos_2004.RData")
```

### Análisis Descriptivo

En este análisis voy a describir un poco los jóvenes de mi muestra para tener un poco de información sobre sus vidas. Realizaré tablas de frecuencia, estadisticos descriptivos, gráficos comparativos de un año vs el otro...

#### Tasa de Emancipación

Primero, voy a calcular el porcentaje de emancipados de cada año (2025 y 2004) utilizando el peso muestral para que la muestra sea representativa:

```{r}
datos_2025 |> 
  group_by(emancipado) |> 
  summarise(total = sum(DB090)) |> 
  mutate(porcentaje = round(total / sum(total) * 100, 2))
```

```{r}
datos_2004 |> 
  group_by(emancipado)  |> 
  summarise(total = sum(DB090))  |> 
  mutate(porcentaje = round(total / sum(total) * 100, 2))
```

Comparando un año con otro, podemos ver que del año 2004 a 2025 se han emancipado menos jóvenes.

Ahora para verlo gráficamente, hay que hacer lo mismo que antes pero uniendo ambas tablas en una sola con bind_rows:

```{r}
tasa_emancipacion <- bind_rows(
  datos_2004 |> 
    group_by(emancipado) |> 
    summarise(total = sum(DB090))  |> 
    mutate(porcentaje = round(total / sum(total) * 100, 2), año = "2004"),
  
  datos_2025 |> 
    group_by(emancipado) |> 
    summarise(total = sum(DB090)) |> 
    mutate(porcentaje = round(total / sum(total) * 100, 2), año = "2025")) |> 
  
  mutate(emancipado = factor(emancipado, 
                             levels = c(0,1), 
                             labels = c("No emancipado", "Emancipado")))
```

```{r}
ggplot(tasa_emancipacion, aes(x = año, y = porcentaje, fill = emancipado)) +
  geom_bar(stat = "identity", position = "dodge") +
  geom_text(aes(label = paste0(porcentaje, "%")), 
            position = position_dodge(width = 0.9),
            vjust = -0.5) +
  scale_fill_manual(values = c("#E74C3C", "#2ECC71")) +
  labs(title = "Tasa de emancipación juvenil en España (18-38 años)",
       x = "Año", y = "Porcentaje (%)",
       fill = "") +
  theme_minimal()
```

#### Distribución por edad

Ahora voy a hacer un gráfico para ver si la edad de emancipación ha aumentado entre 2004 y 2025.

```{r}
edad_emancipacion <- bind_rows(
  datos_2004 |>  
    rename(edad_plot = edad)  |> 
    mutate(año = "2004"),
  datos_2025 |>  
    rename(edad_plot = RB081)  |> 
    mutate(año = "2025")) |> 
  mutate(
    emancipado = factor(emancipado,
                        levels = c(0, 1),
                        labels = c("No emancipado", "Emancipado")),
    año = factor(año)
  )
```

```{r}
ggplot(edad_emancipacion, aes(x = emancipado, y = edad_plot, fill = emancipado)) +
  geom_boxplot() +
  facet_wrap(~ año) +
  scale_fill_manual(values = c("#E74C3C", "#2ECC71")) +
  labs(title = "Distribución de edad según emancipación",
       x = "", y = "Edad",
       fill = "") +
  theme_minimal()
```

Se puede observar que la edad media de los no emancipados en 2004 es de 24 años aprox y de emancipados 33 años. En 2025, la edad media de los no emancipados es de 23 años y de emancipados es de 34 años. No ha variado mucho en 20 años.

Ahora voy a crear una función de densidad de la edad de emancipación para el grupo "emancipado"

```{r}
edad_emancipados <- bind_rows(
  datos_2004 |> 
    filter(emancipado == 1) |> 
    mutate(año = "2004", edad_plot = edad),
  datos_2025|> 
    filter(emancipado == 1) |> 
    mutate(año = "2025", edad_plot = RB081))
```

```{r}
ggplot(edad_emancipados, aes(x = edad_plot, fill = año, weight = DB090)) +
  geom_density(alpha = 0.5) +
  scale_fill_manual(values = c("#3498DB", "#E67E22")) +
  labs(title = "Distribución de edad en el momento de emancipación",
       subtitle = "Comparativa 2004 vs 2025",
       x = "Edad", y = "Densidad",
       fill = "Año") +
  theme_minimal()
```

#### Situación Laboral

En este caso, voy a tener que crear una nueva variable porque tienen diferente códigos (PL030 y PL032) y diferentes niveles (8 niveles vs 6 niveles).

Las voy a organizar asi:

| Categoría nueva | 2004                                                       | 2025                                            |
|------------------|------------------------------|------------------------|
| Trabajando      | T. completo + T. parcial                                   | Trabajando                                      |
| Parado          | Parado                                                     | Parado                                          |
| Estudiante      | Estudiante                                                 | Estudiante                                      |
| Inactivo        | Jubilado + Incapacitado + Labores hogar + Otra inactividad | Incapacitado + Labores hogar + Otra inactividad |

```{r}
# Creación de la nueva variable para ambos años:

datos_2004 <- datos_2004 |> 
  mutate(sit_laboral = case_when(
    PL030 %in% c("Trabajando a tiempo completo", 
                 "Trabajando a tiempo parcial") ~ "Trabajando",
    PL030 == "Parado" ~ "Parado",
    PL030 == "Estudiante" ~ "Estudiante",
    PL030 %in% c("Jubilado", "Incapacitado", 
                 "Labores hogar", "Otra inactividad") ~ "Inactivo"
  ))

datos_2025 <- datos_2025 |> 
  mutate(sit_laboral = case_when(
    PL032 == "Trabajando" ~ "Trabajando",
    PL032 == "Parado" ~ "Parado",
    PL032 == "Estudiante" ~ "Estudiante",
    PL032 %in% c("Incapacitado", 
                 "Labores hogar", 
                 "Otra inactividad") ~ "Inactivo"))
```

```{r}
datos_2004 <- datos_2004 |> 
  mutate(sit_laboral = factor(sit_laboral))

datos_2025 <- datos_2025 |> 
  mutate(sit_laboral = factor(sit_laboral))
```

```{r}
# Juntarlas para graficarlas después:

sit_laboral_plot <- bind_rows(
  datos_2004  |>  mutate(año = "2004"),
  datos_2025  |>  mutate(año = "2025")
)  |> 
  mutate(emancipado = factor(emancipado,
                             levels = c(0, 1),
                             labels = c("No emancipado", "Emancipado")))  |> 
  group_by(año, emancipado, sit_laboral)  |> 
  summarise(total = sum(DB090))  |> 
  group_by(año, emancipado)  |> 
  mutate(porcentaje = round(total / sum(total) * 100, 1)) |> 
  filter(!is.na(sit_laboral))
```

```{r}
ggplot(sit_laboral_plot, aes(x = sit_laboral, y = porcentaje, fill = emancipado)) +
  geom_bar(stat = "identity", position = "dodge") +
  geom_text(aes(label = paste0(porcentaje, "%")),
            position = position_dodge(width = 0.9),
            vjust = -0.5, size = 3) +
  facet_wrap(~ año) +
  scale_fill_manual(values = c("#E74C3C", "#2ECC71")) +
  labs(title = "Situación laboral según emancipación",
       x = "", y = "Porcentaje (%)",
       fill = "") +
  theme_minimal() +
  theme(axis.text.x = element_text(angle = 45, hjust = 1))
```

#### Ingresos

En esta variable, hay muchos valores que serán 0 por las personas como estudiantes o gente parada. Voy a hacer dos gráficos: uno con todas las personas y otro con solo las personas que tienen ingresos. Cabe descatacar que estos gráficos estan hechos con la variable PY010N que son ingresos netos.

**Incluyendo todas las situaciones laborales:**

```{r}
ingresos_plot <- bind_rows(
  datos_2004 |> mutate(año = "2004"),
  datos_2025 |> mutate(año = "2025")) |> 
  mutate(emancipado = factor(emancipado,
                             levels = c(0, 1),
                             labels = c("No emancipado", "Emancipado")))
```

```{r}
ggplot(ingresos_plot, aes(x = emancipado, y = PY010N, fill = emancipado)) +
  geom_boxplot() +
  facet_wrap(~ año) +
  scale_fill_manual(values = c("#E74C3C", "#2ECC71")) +
  labs(title = "Distribución de ingresos según emancipación",
       x = "", y = "Ingresos netos anuales(€)",
       fill = "") +
  theme_minimal()
```

**Excluyendo las personas sin ingresos:**

```{r}
ggplot(ingresos_plot |> filter(PY010N > 0), 
       aes(x = emancipado, y = PY010N, fill = emancipado)) +
  geom_boxplot() +
  facet_wrap(~ año) +
  scale_fill_manual(values = c("#E74C3C", "#2ECC71")) +
  labs(title = "Distribución de ingresos según emancipación",
       x = "", y = "Ingresos netos anuales(€)",
       fill = "") +
  theme_minimal()
```

Para tener una representación visual mejor, he limitado el eje y a 50.000€ anuales.

```{r}
ggplot(ingresos_plot %>% filter(PY010N > 0), 
       aes(x = emancipado, y = PY010N, fill = emancipado)) +
  geom_boxplot(outlier.shape = NA) +  # ocultar outliers
  facet_wrap(~ año) +
  scale_fill_manual(values = c("#E74C3C", "#2ECC71")) +
  coord_cartesian(ylim = c(0, 50000)) +  # limitar eje Y
  labs(title = "Distribución de ingresos según emancipación",
       x = "", y = "Ingresos netos anuales(€)",
       fill = "") +
  theme_minimal()
```

Después de realizar este gráfico y ver que en 2025 los ingresos de los emancipados eran más altos que los de 2004 pensé: ¿cúanto de fiable es que en 2025 los jóvenes tengan más ingresos que en 2004? Llegué a la conclusión de que no es lo mismo comprarte una casa en 2004 que en 2025 debido a la inflación del euro a lo largo de los años.

Busqué información en internet sobre cuanto había subido el IPC desde 2004 hasta 2025 y pone que ha habido un aumento acumulado significativo entre enero de 2004 y principios de 2025 superando el 50% en términos generales, por lo que, para hacer el análisis realista, voy a deflactar los ingresos de 2004 para que la comparativa entre años sea realista.

```{r}
# Deflactar ingresos de 2004
datos_2004 <- datos_2004 |> 
  mutate(PY010N_real = PY010N * 1.50)

# Para 2025 no necesita deflactar
datos_2025 <- datos_2025 |> 
  mutate(PY010N_real = PY010N)

# Preparar datos para el gráfico
ingresos_real <- bind_rows(
  datos_2004 |> mutate(año = "2004"),
  datos_2025|> mutate(año = "2025")
) |> 
  mutate(emancipado = factor(emancipado,
                             levels = c(0, 1),
                             labels = c("No emancipado", "Emancipado")))

# Gráfico con ingresos reales 
ggplot(ingresos_real |> filter(PY010N_real > 0),
       aes(x = emancipado, y = PY010N_real, fill = emancipado)) +
  geom_boxplot(outlier.shape = NA) +
  facet_wrap(~ año) +
  coord_cartesian(ylim = c(0, 50000)) +
  scale_fill_manual(values = c("#E74C3C", "#2ECC71")) +
  labs(title = "Distribución de ingresos según emancipación",
       x = "", y = "Ingresos netos anuales (€)",
       fill = "") +
  theme_minimal()
```

Con estos cambios, podemos ver lo contrario a lo que mostraba el gráfico anterior. Los ingresos de los emancipados en 2025 son ligeramente inferiores a los de 2004 y los no emancipados tienen unos ingresos menores en 2025 que en 2004.

#### Coste de la vivienda

Al igual que antes, voy a deflactar el coste de la vivienda de 2004 para poder comparar:

```{r}
# Deflactar coste vivienda de 2004
datos_2004 <- datos_2004 |> 
  mutate(coste_vivienda_real = coste_vivienda * 1.50)

# Para 2025 no necesita deflactar
datos_2025 <- datos_2025  |> 
  mutate(coste_vivienda_real = coste_vivienda)

# Preparar datos
coste_plot <- bind_rows(
  datos_2004 |>  mutate(año = "2004"),
  datos_2025 |>  mutate(año = "2025")
) |> 
  mutate(emancipado = factor(emancipado,
                             levels = c(0, 1),
                             labels = c("No emancipado", "Emancipado")))
```

```{r}
ggplot(coste_plot, aes(x = emancipado, y = coste_vivienda_real, fill = emancipado)) +
  geom_boxplot(outlier.shape = NA) +
  facet_wrap(~ año) +
  coord_cartesian(ylim = c(0, 1500)) +
  scale_fill_manual(values = c("#E74C3C", "#2ECC71")) +
  labs(title = "Coste de vivienda según emancipación",
       x = "", y = "Coste mensual vivienda (€)",
       fill = "") +
  theme_minimal()
```

Tanto en 2025 como en 2004 el coste mensual de la vivienda en emancipados es prácticamente igual. En cambio, en 2004 el coste de la vivienda mensual era más barato que en 2025.

#### Nivel Educativo

Para nivel educativo tenemos el mismo problema que situación laboral, tienen distintos códigos y distintos niveles, por lo que voy a hacer una tabla resumen donde nos da el porcentaje de emancipados dentro de cada nivel educativo en vez de un gráfico:

```{r}
# Tabla nivel educativo 2025
datos_2025 |> 
  group_by(PE041, emancipado) |> 
  summarise(total = sum(DB090), .groups = "drop")  |> 
  group_by(PE041) |> 
  mutate(porcentaje = round(total / sum(total) * 100, 1))  |> 
  filter(emancipado == 1)  |> 
  select(PE041, porcentaje)  |> 
  arrange(desc(porcentaje))
```

En la tabla de 2025 nos sale un resultado sorprendente. Hay más gente emancipada que solo tienen educación secundaria que los de superior. Esto puede llegar a tener sentido porque los que acaban la secundaria se ponen a trabajar antes y pueden ahorrar durante más tiempo. En cambio, los de grado superior como estudian durante más tiempo no trabajan tan pronto.

```{r}
# Tabla nivel educativo 2004
datos_2004 |> 
  group_by(PE040, emancipado) |> 
  summarise(total = sum(DB090), .groups = "drop")  |> 
  group_by(PE040)  |> 
  mutate(porcentaje = round(total / sum(total) * 100, 1))  |> 
  filter(emancipado == 1)  |> 
  select(PE040, porcentaje)  |> 
  arrange(desc(porcentaje))
```

En 2004 la educación superior facilitaba la emancipación, pero en 2025 el efecto se ha invertido, posiblemente porque el coste de la vivienda ha subido tanto que ni los universitarios pueden permitirse emanciparse mientras estudian.

#### Zona Urbana

```{r}
# Preparar datos zona urbana
zona_plot <- bind_rows(
  datos_2004 |> mutate(año = "2004"),
  datos_2025 |> mutate(año = "2025")) |> 
  mutate(emancipado = factor(emancipado,
                             levels = c(0, 1),
                             labels = c("No emancipado", "Emancipado")))

# Calcular porcentajes con peso muestral
zona_emancipacion <- zona_plot |> 
  group_by(año, DB100, emancipado) |> 
  summarise(total = sum(DB090), .groups = "drop")  |> 
  group_by(año, DB100)  |> 
  mutate(porcentaje = round(total / sum(total) * 100, 1))  |> 
  filter(emancipado == "Emancipado")
```

```{r}
ggplot(zona_emancipacion, aes(x = DB100, y = porcentaje, fill = año)) +
  geom_bar(stat = "identity", position = "dodge") +
  geom_text(aes(label = paste0(porcentaje, "%")),
            position = position_dodge(width = 0.9),
            vjust = -0.5, size = 3) +
  scale_fill_manual(values = c("#3498DB", "#E67E22")) +
  labs(title = "Tasa de emancipación por zona urbana",
       x = "", y = "% Emancipados",
       fill = "Año") +
  theme_minimal()
```

Con este gráfico podemos observar que vivir en una ciudad grande en 2025 hace que sea mucho más difícil emanciparse que en 2004, mientras que en los pueblos el efecto es menor porque los precios no han subido tanto.

#### Distribución Geográfica por Comunidad Autónoma

```{r}
correspondencia <- data.frame(
  DB040 = c("ES11", "ES12", "ES13", "ES21", "ES22", "ES23", "ES24", 
            "ES30", "ES41", "ES42", "ES43", "ES51", "ES52", "ES53", 
            "ES61", "ES62", "ES63", "ES64", "ES70"),
  iso2.ccaa.code = c("ES-GA", "ES-AS", "ES-CB", "ES-PV", "ES-NC", "ES-RI", 
                     "ES-AR", "ES-MD", "ES-CL", "ES-CM", "ES-EX", "ES-CT", 
                     "ES-VC", "ES-IB", "ES-AN", "ES-MC", "ES-CE", "ES-ML", 
                     "ES-CN")
)
```

**2025**

```{r}
tasa_ccaa_2025 <- datos_2025 |> 
  group_by(DB040, emancipado) |> 
  summarise(total = sum(DB090, na.rm = TRUE), .groups = "drop") |> 
  group_by(DB040) |> 
  mutate(porcentaje = round(total / sum(total) * 100, 2))  |> 
  filter(emancipado == 1)  |> 
  select(DB040, tasa = porcentaje)

tasa_ccaa_2025
```

```{r}
library(mapSpain)
# Unir con los datos
tasa_ccaa_2025 <- tasa_ccaa_2025 |> 
  left_join(correspondencia, by = "DB040")

# Unir con el mapa
mapa_2025 <- mapa_ccaa |> 
  left_join(tasa_ccaa_2025, by = "iso2.ccaa.code")

# Hacer el mapa
ggplot(mapa_2025) +
  geom_sf(aes(fill = tasa), color = "white") +
  scale_fill_gradient(low = "#FFF3CD", high = "#E74C3C",
                      name = "% Emancipados",
                      na.value = "grey90") +
  labs(title = "Tasa de emancipación juvenil por comunidad autónoma (2025)",
       subtitle = "Jóvenes de 18 a 38 años") +
  theme_void()
```

**2004**

```{r}
# Tasa de emancipación por CCAA en 2004
tasa_ccaa_2004 <- datos_2004 |> 
  group_by(DB040, emancipado) |> 
  summarise(total = sum(DB090, na.rm = TRUE), .groups = "drop") |> 
  group_by(DB040) |> 
  mutate(porcentaje = round(total / sum(total) * 100, 2)) |> 
  filter(emancipado == 1) |> 
  select(DB040, tasa = porcentaje) |> 
  left_join(correspondencia, by = "DB040")
```

```{r}
# Unir con el mapa
mapa_2004 <- mapa_ccaa %>%
  left_join(tasa_ccaa_2004, by = "iso2.ccaa.code")

# Hacer el mapa 2004
ggplot(mapa_2004) +
  geom_sf(aes(fill = tasa), color = "white") +
  scale_fill_gradient(low = "#FFF3CD", high = "#E74C3C",
                      name = "% Emancipados",
                      na.value = "grey90") +
  labs(title = "Tasa de emancipación juvenil por comunidad autónoma (2004)",
       subtitle = "Jóvenes de 18 a 38 años") +
  theme_void()
```

### Modelos Predictivos

Pasamos a la parte de predecir modelos. Voy a seguir estos pasos:

1.  Preparar los datos → seleccionar variables para el modelo

2.  Dividir en train/test → 80% entrenamiento, 20% test

3.  Entrenar los tres modelos

4.  Evaluar y comparar → accuracy, AUC-ROC

5.  Interpretar → feature importance y SHAP

#### 1. Preparar los datos

Primero voy a seleccionar las variables con las que quiero hacer mi modelo. Se van a excluir variables como identificador de persona / hogar, cónyuge, alquier imputado / real, etc., ya que no nos sirven para hacer predicciones.

Antes de nada, como los modelos no pueden trabajar con NA's, voy a recodificar la variable `tipo contrato` porque tiene muchos NA's que significan "no es asalariado" y no lo podemos eliminar porque es información relevante.

```{r}
library(forcats)

datos_2025 <- datos_2025 |> 
  mutate(PL141 = fct_na_value_to_level(PL141, level = "No aplica"))

datos_2004 <- datos_2004 |> 
  mutate(PL140 = fct_na_value_to_level(PL140, level = "No aplica"))
```

```{r}
save(datos_2004, file = "datos_2004_finales.RData")
save(datos_2025, file = "datos_2025_finales.RData")
```

```{r}
modelo_2025 <- datos_2025 |> 
  select(emancipado, sit_laboral,PL141, PE041, PB190, HH030, HH021, HS120, RB090, RB081, PY010N_real, DB040, DB100, coste_vivienda_real) |> 
  drop_na()  
```

```{r}
modelo_2004 <- datos_2004 |> 
  select(emancipado, sit_laboral,PL140, PE040, PB190, HH030, HH020, HS120, RB090, edad, PY010N_real, DB040, DB100, coste_vivienda_real) |> 
  drop_na()  
```

```{r}
save(modelo_2004, file = "modelo_2004.RData")
save(modelo_2025, file = "modelo_2025.RData")
```

#### 2. Dividir la muestra

```{r}
library(caret)

# Fijar semilla para reproducibilidad
set.seed(123)

# División 2025
indice_2025 <- createDataPartition(modelo_2025$emancipado, p = 0.8, list = FALSE)
train_2025 <- modelo_2025[indice_2025, ]
test_2025 <- modelo_2025[-indice_2025, ]

# División 2004
indice_2004 <- createDataPartition(modelo_2004$emancipado, p = 0.8, list = FALSE)
train_2004 <- modelo_2004[indice_2004, ]
test_2004 <- modelo_2004[-indice_2004, ]
```

#### 3. Entrenar los modelos y evaluar

Voy a probar tres tipos de modelos distintos a ver cual da mejores resultados:

```{r}
# Configurar cross-validation
control <- trainControl(
  method = "cv",        # cross-validation
  number = 5,           # 5 folds
  classProbs = TRUE,    # necesario para AUC-ROC
  summaryFunction = twoClassSummary  # métricas de clasificación
)
```

##### Regresión Logística

**2025**

```{r}
# Convertir variable dependiente a factor con niveles válidos para caret
train_2025 <- train_2025 %>%
  mutate(emancipado = factor(emancipado, 
                             levels = c(0,1), 
                             labels = c("No", "Si")))

test_2025 <- test_2025 %>%
  mutate(emancipado = factor(emancipado, 
                             levels = c(0,1), 
                             labels = c("No", "Si")))
```

```{r}
# Entrenar regresión logística 2025
set.seed(123)
rl_2025 <- train(
  emancipado ~ .,
  data = train_2025,
  method = "glm",
  family = "binomial",
  trControl = control,
  metric = "ROC"
)

# Ver resultados
rl_2025
```

```{r}
# Predicciones en test
pred_rl_2025 <- predict(rl_2025, test_2025)

# Matriz de confusión
confusionMatrix(pred_rl_2025, test_2025$emancipado, positive = "Si")
```

**2004**

```{r}
# Convertir variable dependiente en 2004
train_2004 <- train_2004 %>%
  mutate(emancipado = factor(emancipado,
                             levels = c(0,1),
                             labels = c("No", "Si")))

test_2004 <- test_2004 %>%
  mutate(emancipado = factor(emancipado,
                             levels = c(0,1),
                             labels = c("No", "Si")))

# Entrenar regresión logística 2004
set.seed(123)
rl_2004 <- train(
  emancipado ~ .,
  data = train_2004,
  method = "glm",
  family = "binomial",
  trControl = control,
  metric = "ROC"
)

rl_2004
```

```{r}
pred_rl_2004 <- predict(rl_2004, test_2004)
confusionMatrix(pred_rl_2004, test_2004$emancipado, positive = "Si")
```

La emancipación en 2004 era más predecible que en 2025, lo que sugiere que los factores determinantes eran más claros y consistentes. En 2025, el fenómeno es más complejo y heterogéneo, posiblemente debido a la mayor diversidad de situaciones vitales entre los jóvenes actuales."

##### Random Forest

**2025**

```{r}
load("modelos.RData")
```

```{r}
library(randomForest)

# Random Forest 2025
set.seed(123)
rf_2025 <- train(
  emancipado ~ .,
  data = train_2025,
  method = "rf",
  trControl = control,
  metric = "ROC",
  tuneGrid = expand.grid(mtry = c(2, 4, 6))
)

rf_2025
```

```{r}
pred_rf_2025 <- predict(rf_2025, test_2025)
confusionMatrix(pred_rf_2025, test_2025$emancipado, positive = "Si")
```

**2004**

```{r}
set.seed(123)
rf_2004 <- train(
  emancipado ~ .,
  data = train_2004,
  method = "rf",
  trControl = control,
  metric = "ROC",
  tuneGrid = expand.grid(mtry = c(2, 4, 6))
)

rf_2004
```

```{r}
pred_rf_2004 <- predict(rf_2004, test_2004)
confusionMatrix(pred_rf_2004, test_2004$emancipado, positive = "Si")
```

##### XGBoost

```{r}
# Parámetros del modelo
params <- list(
  objective = "binary:logistic",
  eval_metric = "auc",
  eta = 0.3,
  max_depth = 6,
  subsample = 0.8,
  colsample_bytree = 0.8
)
```

**2025**

```{r}
library(xgboost)
library(Matrix)

# Para 2025
train_matrix_2025 <- model.matrix(emancipado ~ . - 1, data = train_2025)
test_matrix_2025 <- model.matrix(emancipado ~ . - 1, data = test_2025)

train_label_2025 <- as.numeric(train_2025$emancipado == "Si")
test_label_2025 <- as.numeric(test_2025$emancipado == "Si")

# Crear objetos DMatrix
dtrain_2025 <- xgb.DMatrix(data = train_matrix_2025, label = train_label_2025)
dtest_2025 <- xgb.DMatrix(data = test_matrix_2025, label = test_label_2025)
```

```{r}
# Entrenar modelo 2025
set.seed(123)
xgb_2025 <- xgb.train(
  params = params,
  data = dtrain_2025,
  nrounds = 100,
  watchlist = list(train = dtrain_2025, test = dtest_2025),
  verbose = 0  # para no ver todos los mensajes
)
```

```{r}
# Predicciones en test
pred_xgb_2025 <- predict(xgb_2025, dtest_2025)

# Convertir probabilidades a clases (umbral 0.5)
pred_xgb_2025_clase <- ifelse(pred_xgb_2025 > 0.5, "Si", "No")
pred_xgb_2025_clase <- factor(pred_xgb_2025_clase, levels = c("No", "Si"))

# Matriz de confusión
confusionMatrix(pred_xgb_2025_clase, test_2025$emancipado, positive = "Si")
```

```{r}
library(pROC)

# AUC-ROC XGBoost 2025
roc_xgb_2025 <- roc(test_label_2025, pred_xgb_2025)
auc(roc_xgb_2025)
```

**2004**

```{r}
# Preparar datos 2004 para xgboost
train_matrix_2004 <- model.matrix(emancipado ~ . - 1, data = train_2004)
test_matrix_2004 <- model.matrix(emancipado ~ . - 1, data = test_2004)

train_label_2004 <- as.numeric(train_2004$emancipado == "Si")
test_label_2004 <- as.numeric(test_2004$emancipado == "Si")

dtrain_2004 <- xgb.DMatrix(data = train_matrix_2004, label = train_label_2004)
dtest_2004 <- xgb.DMatrix(data = test_matrix_2004, label = test_label_2004)

# Entrenar modelo 2004
set.seed(123)
xgb_2004 <- xgb.train(
  params = params,
  data = dtrain_2004,
  nrounds = 100,
  watchlist = list(train = dtrain_2004, test = dtest_2004),
  verbose = 0
)
```

```{r}
# Predicciones
pred_xgb_2004 <- predict(xgb_2004, dtest_2004)
pred_xgb_2004_clase <- ifelse(pred_xgb_2004 > 0.5, "Si", "No")
pred_xgb_2004_clase <- factor(pred_xgb_2004_clase, levels = c("No", "Si"))

# Matriz de confusión
confusionMatrix(pred_xgb_2004_clase, test_2004$emancipado, positive = "Si")
```

```{r}
roc_xgb_2004 <- roc(test_label_2004, pred_xgb_2004)
auc(roc_xgb_2004)
```

##### Elección modelo ganador de cada año:

```{r}
comparativa <- data.frame(
  Modelo = c("Reg. Logística", "Random Forest", "XGBoost"),
  AUC_2004 = c(0.9601, 0.9635, 0.9676),
  Accuracy_2004 = c(0.9198, 0.9228, 0.9168),
  Kappa_2004 = c(0.839, 0.845, 0.833),
  AUC_2025 = c(0.9456, 0.9483, 0.9368),
  Accuracy_2025 = c(0.8758, 0.8784, 0.8755),
  Kappa_2025 = c(0.738, 0.7424, 0.7378)
)

comparativa
```

```{r}
# Calcular puntuación combinada (media de AUC, Accuracy y Kappa normalizados)
comparativa <- comparativa %>%
  mutate(
    # Puntuación combinada 2004
    score_2004 = (AUC_2004 + Accuracy_2004 + Kappa_2004) / 3,
    # Puntuación combinada 2025
    score_2025 = (AUC_2025 + Accuracy_2025 + Kappa_2025) / 3
  )

# Ver tabla completa
comparativa

# Mejor modelo por año
cat("Mejor modelo 2004:", comparativa$Modelo[which.max(comparativa$score_2004)],
    "\nPuntuación:", round(max(comparativa$score_2004), 4))

cat("\nMejor modelo 2025:", comparativa$Modelo[which.max(comparativa$score_2025)],
    "\nPuntuación:", round(max(comparativa$score_2025), 4))
```

Tras comparar los tres modelos mediante una puntuación combinada de AUC-ROC, accuracy y Kappa, el Random Forest resulta ser el modelo con mejor rendimiento global tanto para 2004 (puntuación: 0.9104) como para 2025 (puntuación: 0.8564). Por tanto, el Random Forest se selecciona como modelo final para la interpretación de resultados mediante importancia de variables y valores SHAP.

#### 4. Interpretación de los modelos

##### Feature importance:

**RF 2025**

```{r}
importance_rf_2025 <- varImp(rf_2025, scale = TRUE)
plot(importance_rf_2025, top = 15, main = "Importancia de variables - Random Forest 2025")
```

**RF 2004**

```{r}
importance_rf_2004 <- varImp(rf_2004, scale = TRUE)
plot(importance_rf_2004, top = 15, main = "Importancia de variables - Random Forest 2004")
```

**En 2004**

-   El matrimonio era el principal detonante de la emancipación

-   Te casabas joven y te ibas de casa

-   La edad importaba menos porque la emancipación estaba ligada al estado civil

**En 2025:**

-   El matrimonio ha perdido peso como detonante

-   Ahora lo que importa es la **edad**, es decir, acumular años trabajando y ahorrando

-   La emancipación ya no está tan ligada al matrimonio sino a la capacidad económica individual

##### Shap

**2025**

```{r}
set.seed(123)
muestra <- train_2025 |> 
  select(-emancipado) |> 
  sample_n(500)

explain_2025 <- fastshap::explain(
  rf_2025,
  X = muestra,
  nsim = 20,
  pred_wrapper = function(model, newdata) {
    predict(model, newdata, type = "prob")[, "Si"]
  }
)
```

```{r}
library(shapviz)
shp <- shapviz(explain_2025, X = muestra)
sv_importance(shp, kind = "beeswarm")
```

En 2025, la edad es el factor más determinante de la emancipación juvenil en España, superando incluso al estado civil, los ingresos y el coste de la vivienda. Esto sugiere que la emancipación ya no depende tanto de eventos vitales como el matrimonio o de factores económicos puntuales, sino de un proceso de acumulación gradual de recursos a lo largo del tiempo que solo se consigue con la edad.

El precio de la vivienda no aparece como factor diferenciador en 2025 precisamente porque su impacto es tan generalizado que afecta por igual a todos los jóvenes, convirtiéndose en una barrera estructural universal en lugar de un factor individual discriminante

**2004**

```{r}
set.seed(123)
muestra_2004 <- train_2004 %>% 
  select(-emancipado) %>% 
  sample_n(500)

explain_2004 <- fastshap::explain(
  rf_2004,
  X = muestra_2004,
  nsim = 20,
  pred_wrapper = function(model, newdata) {
    predict(model, newdata, type = "prob")[, "Si"]
  }
)
```

```{r}
shp_2004 <- shapviz(explain_2004, X = muestra_2004)
sv_importance(shp_2004, kind = "beeswarm")
```

En 2004 casarse era el principal detonante de la emancipación. En 2025 lo que más importa es la edad, es decir, acumular años para poder permitirse emanciparse económicamente

```{r}
# Guardar todos los modelos y resultados
save(rl_2004, rl_2025, 
     rf_2004, rf_2025,
     xgb_2004, xgb_2025,
     file = "modelos.RData")

# Guardar datasets limpios
save(datos_2004, datos_2025, file = "datos_limpios.RData")
```

#### Predicción

```{r}
load("modelos.RData")
load("datos_limpios.RData")
```

Predecir probabilidad de que un joven este emancipado según un perfil concreto:

```{r}
perfil_futura <- data.frame(
  RB081 = 27,                          
  PB190 = factor("Casado", levels = levels(datos_2025$PB190)),
  sit_laboral = factor("Trabajando", levels = levels(datos_2025$sit_laboral)),
  PL141 = factor("Fijo Escrito", levels = levels(datos_2025$PL141)),
  PE041 = factor("Superior", levels = levels(datos_2025$PE041)),
  HH030 = 3,                           
  HH021 = factor("Propiedad sin hipoteca", levels = levels(datos_2025$HH021)),
  HS120 = factor("Cierta facilidad", levels = levels(datos_2025$HS120)),
  RB090 = factor("Mujer", levels = levels(datos_2025$RB090)),
  PY010N_real = 42000,                     
  DB040 = factor("ES30", levels = levels(datos_2025$DB040)),
  DB100 = factor("Zona muy poblada", levels = levels(datos_2025$DB100)),
  coste_vivienda_real = 800            
)

predict(rf_2025, perfil_futura, type = "prob")
```

```{r}
perfil_2004 <- data.frame(
  edad = 32,                          
  PB190 = factor("Soltero", levels = levels(datos_2004$PB190)),
  sit_laboral = factor("Trabajando", levels = levels(datos_2004$sit_laboral)),
  PL140 = factor("Contrato fijo indefinido", levels = levels(datos_2004$PL140)),
  PE040 = factor("Eduacación Superior", levels = levels(datos_2004$PE040)),
  HH030 = 4,                           
  HH020 = factor("Propiedad", levels = levels(datos_2004$HH020)),
  HS120 = factor("Cierta facilidad", levels = levels(datos_2004$HS120)),
  RB090 = factor("Mujer", levels = levels(datos_2004$RB090)),
  PY010N_real = 20000,                     
  DB040 = factor("ES30", levels = levels(datos_2004$DB040)),
  DB100 = factor("Zona muy poblada", levels = levels(datos_2004$DB100)),
  coste_vivienda_real = 800            
)

predict(rf_2004, perfil_2004, type = "prob")
```

Una mujer de 32 años, soltera, con trabajo fijo, estudios superiores e ingresos de 20.000€ anuales en Madrid tenía una probabilidad del 91,8% de estar emancipada en 2004, mientras que en 2025 esa misma probabilidad se reduce al 64,4%. Esta caída de 27 puntos porcentuales refleja el impacto acumulado del encarecimiento de la vivienda y la pérdida de poder adquisitivo sobre la emancipación juvenil en España.

```{r}
perfil_2004 <- data.frame(
  edad = 27,                          
  PB190 = factor("Soltero", levels = levels(datos_2004$PB190)),
  sit_laboral = factor("Trabajando", levels = levels(datos_2004$sit_laboral)),
  PL140 = factor("Contrato fijo indefinido", levels = levels(datos_2004$PL140)),
  PE040 = factor("Eduacación Superior", levels = levels(datos_2004$PE040)),
  HH030 = 3,                           
  HH020 = factor("Propiedad", levels = levels(datos_2004$HH020)),
  HS120 = factor("Cierta facilidad", levels = levels(datos_2004$HS120)),
  RB090 = factor("Mujer", levels = levels(datos_2004$RB090)),
  PY010N_real = 42000,                     
  DB040 = factor("ES30", levels = levels(datos_2004$DB040)),
  DB100 = factor("Zona muy poblada", levels = levels(datos_2004$DB100)),
  coste_vivienda_real = 800            
)

predict(rf_2004, perfil_2004, type = "prob")
```
